ACORDAO-COMPLETO-2494156

ACÓRDÃO 11075/2021 ATA 30/2021 - SEGUNDA CÂMARA

VISTOS, relatados e discutidos estes autos de ato de admissão emitido pelo Banco do Brasil S/A em prol de Jessika Raysa Quirino Vieira;
ACORDAM os Ministros do Tribunal de Contas da União, reunidos em Sessão da 2ª Câmara, nos termos do art. 71, III e IX, da Constituição de 1988, e dos arts. 1º, V, e 39, II, e 45 da Lei n.º 8.443, de 1992, diante das razões expostas pelo Relator, em:
9.1. assinalar a ilegalidade do ato de admissão em favor de Jessika Raysa Quirino Vieira (à Peça 3 sob o n.º 2305/2018) , negando-lhe o respectivo registro;
9.2. dispensar o ressarcimento das quantias percebidas indevidamente, mas de boa-fé, em consonância, por analogia, com as Súmulas nos 106 e 249 do TCU, deixando, ainda, de determinar a subsequente cessação do pagamento dos correspondentes salários em respeito à decisão judicial prolatada, com o eventual trânsito em julgado, no âmbito da Reclamação Trabalhista 0000641-52.2016-5-19-0008;
9.3. determinar que, no prazo de 15 (quinze) dias contados da ciência desta deliberação, o Banco do Brasil S/A dê ciência da presente deliberação do TCU à interessada apontada pelo item 9.1 deste Acórdão;
9.4. enviar a cópia do presente Acórdão, com o Relatório e a Proposta de Deliberação, ao Banco do Brasil S/A, para ciência e efetivo cumprimento ao item 9.3 deste Acórdão; e
9.5. arquivar o presente processo; ficando a unidade técnica dispensada de promover o monitoramento sobre o item 9.3 deste Acórdão.

Ato de Admissão emitido pelo Banco do Brasil S/A em prol de Jessika Raysa Quirino Vieira.

Segunda Câmara

Banco do Brasil S/A.

3. Interessado: Jessika Raysa Quirino Vieira (CPF XXX.148.274-XX).

13.1. Ministros presentes: Bruno Dantas (Presidente), Augusto Nardes, Aroldo Cedraz e Raimundo Carreiro.
13.2. Ministro-Substituto presente: André Luís de Carvalho (Relator).

ACORDAO-COMPLETO-2510554

Acórdão 18131/2021 - Segunda Câmara

ANDRÉ DE CARVALHO

Trata-se de ato de admissão emitido pelo Banco do Brasil S/A em prol de Jessika Raysa Quirino Vieira.
2.	Após a análise final do feito, a Auditora Federal Antônia Auricélia Barbosa Alves Cavalcante lançou o seu parecer conclusivo à Peça 5, com a anuência, por delegação de competência, do diretor da Sefip (Peça 6) , nos seguintes termos:
	" (...) EXAME TÉCNICO
Procedimentos aplicados
3.	Os procedimentos para exame, apreciação e registro de atos de pessoal encontram-se estabelecidos na Instrução Normativa TCU 78/2018 e na Resolução TCU 206/2007. Essas normas dispõem que os atos de pessoal disponibilizados por meio do e-Pessoal devem ser submetidos previamente a críticas automatizadas, com base em parâmetros predefinidos.
4.	As críticas das informações cadastradas na etapa de coleta do ato foram elaboradas e validadas levando-se em conta as peculiaridades de cada ato. Os itens verificados nessa etapa são inerentes a dados cadastrais, fundamentos legais, mapa de tempo, ficha financeira, assim como eventuais ocorrências de acumulação. Trata-se de verificações abrangentes, minuciosas e precisas e sem a necessidade de ação humana e, portanto, menos suscetível a falhas. As críticas aplicadas estão discriminadas no sistema, no Menu e-Pessoal, opção "Crítica", que podem ser acessadas mediante concessão de perfil específico a servidores do TCU responsáveis pela análise.
5.	Além das críticas automatizadas, há verificação humana adicional no caso de haver alertas do sistema ou informações não formatadas, como esclarecimentos do gestor ou do controle interno.  
6.	As críticas também consideram os registros do Sistema Integrado de Administração de Recursos Humanos (Siape) . O Siape disponibiliza informações atualizadas sobre as parcelas que integram os proventos, diferentemente, portanto, do e-Pessoal, que informa as parcelas no momento do registro do ato. 
7.	Essa confrontação com o Siape fornece uma visão atual e verdadeira da situação, o que permite descaracterizar irregularidades e inconsistências que, embora constantes do e-Pessoal, já foram corrigidas.
8.	As verificações detectadas no ato encontram-se discriminadas na aba de pendências do ato no sistema e-Pessoal, bem como no espelho do ato contemplado por esta instrução.
Exame das Constatações
9.	Ato: 2305/2018 - Interessado: JESSIKA RAYSA QUIRINO VIEIRA - CPF: XXX.148.274-XX
9.1. Parecer do Controle Interno: considerar o ato Legal.
9.2. Constatação e análise: 
9.2.1. Ato com anexo do tipo sentença judicial (RTOrd 0000641-52.2016.5.19.0008) .
a.	Justificativa do Gestor de Pessoal: Não há. Verificação efetuada no âmbito do TCU.
b.	Análise do Controle Interno: Não há. Verificação efetuada no âmbito do TCU.
c.	Análise da Equipe Técnica: Ilegal
Trata-se de sentença da 8ª Vara do Trabalho de Maceió (TRT-19) , na qual os recorrentes, dentre eles a interessada, requereram a condenação do Banco do Brasil à obrigação de convocá-los para a realização dos exames médicos admissionais e consequente contratação, por alegarem ter sido preteridos com a contratação de terceirizados. Por tudo apresentado nas razões de decidir, o MM. Juiz entendeu assistir direito aos interessados e julgou procedente o pedido, determinando ao banco que procedesse às nomeações (sentença de 16/11/2017) .
Conforme anotado acima, a interessada ingressou no Judiciário para requerer seu direito à convocação para exames médicos e consequente contratação. Teve acolhida sua pretensão com a decisão da 8ª Vara do Trabalho de Maceió (trânsito em julgado em 25/10/2018) . Os autos foram arquivados definitivamente em 10/11/2020. Entende-se que assistiu razão à interessada, no entanto, a contratação se deu após o vencimento do prazo de validade do concurso.
9.3. O quadro resumo de ocorrências e, quando for o caso, o detalhamento da norma legal e da jurisprudência para a inconsistência acima elencada encontra-se no anexo II dessa instrução. 
9.4. Encaminhamento do ato: 
9.4.1. Considerar ILEGAL e recusar registro do ato de Admissão de JESSIKA RAYSA QUIRINO VIEIRA do quadro de pessoal do órgão/entidade Banco do Brasil S.A., com base nos arts. 71, inciso III, da Constituição Federal, 1º, inciso V, e 39, inciso II, da Lei 8.443/1992 e 260, § 1º, do Regimento Interno. 
CONCLUSÃO
10. A abrangência e a profundidade das verificações levadas a efeito fundamentam convicção de que o ato 2305/2018 pode ser apreciado pela ilegalidade, em razão das irregularidades apontadas no item Exame das Constatações desta instrução, que representam afronta à legislação e à jurisprudência de referência.
11. O aludido ato deu entrada neste Tribunal há menos de cinco anos, não sendo aplicável, portanto, o procedimento de contraditório e ampla defesa determinado pelo Acórdão 587/2011-TCU-Plenário.
PROPOSTA DE ENCAMINHAMENTO
12. Ante o exposto, com fundamento no art. 71, inciso III, da Constituição Federal, no art. 1º, inciso V, e art. 39, incisos I e II, da Lei 8.443/1992, no art. 260 do Regimento Interno do Tribunal de Contas da União, propõe-se: 
12.1. Considerar ILEGAL e recusar registro do ato de Admissão de JESSIKA RAYSA QUIRINO VIEIRA do quadro de pessoal do órgão/entidade Banco do Brasil S.A., com base nos arts. 71, inciso III, da Constituição Federal, 1º, inciso V, e 39, inciso II, da Lei 8.443/1992 e 260, § 1º, do Regimento Interno."
3.	Enfim, por intermédio do Exmo. Sr. Procurador Rodrigo Medeiros de Lima, o MPTCU anuiu, em cota singela (Peça 7) , à aludida proposta da unidade técnica.
É o Relatório.

não há.

Procurador Rodrigo Medeiros de Lima.

ADMISSÃO DE PESSOAL. PUBLICAÇÃO DO ATO DE ADMISSÃO PRATICADO, APÓS O PRAZO DE VALIDADE DO CORRESPONDENTE CONCURSO PÚBLICO, A PARTIR DE DECISÃO JUDICIAL NÃO TRANSITADA EM JULGADO. POSTERIOR TRÂNSITO EM JULGADO PARA A REFERIDA DECISÃO JUDICIAL. ILEGALIDADE DO ATO. NEGATIVA DE REGISTRO. MANUTENÇÃO DO ATO DE ADMISSÃO PELO ALUDIDO TRÂNSITO EM JULGADO. COMUNICAÇÃO.

ATOS DE ADMISSÃO (ADS)

Secretaria de Fiscalização de Integridade de Atos e Pagamentos de Pessoal e de Benefícios Sociais (Sefip).

Trata-se de ato de admissão emitido pelo Banco do Brasil sob as seguintes condições:
	Peça
	Nº de Controle
	Interessado
	Final da Validade do Concurso
	Data da Publicação da Admissão
	Regime Jurídico
	Vigência (exercício) e Tipo do Ato
	Enviado ao TCU

	3
	2305/2018
	Jessika Raysa Quirino Vieira
	8/5/2016
	11/12/2017
	Celetista
	11/12/2017 - Inicial 
	26/9/2018

2.	Como visto, após a análise final do feito, a Sefip pugnou pela ilegalidade do aludido ato de admissão; tendo o MPTCU anuído a essa proposta.
3.	Bem se sabe que, no âmbito das empresas estatais, a convocação do empregado público celetista ocorreria por meio da correspondente publicação no D.O.U. com vistas a garantir a eficácia do respectivo ato administrativo; tendo o gestor de pessoal evidenciado, no entanto (Peça 3) , que a referida convocação teria sido extemporaneamente promovida em virtude da correspondente decisão judicial não transitada em julgado no âmbito da Reclamação Trabalhista 0000641-52.2016-5-19-0008 em tramitação perante a Justiça do Trabalho na 19ª Região.
4.	Ocorre, contudo, que, a unidade técnica assinalou a subsistência da sentença prolatada pela 8ª Vara do Trabalho de Maceió - AL, em 16/11/2017, determinando a contratação do interessado para o cargo de escriturário, com a posterior ratificação pelo acórdão da 2ª Turma do Tribunal Regional do Trabalho da 19ª Região, em 24/5/2018, e o subsequente arquivamento da correspondente ação trabalhista em 10/11/2020.
5.	Por esse prisma, a pesquisa no site do TRT-19ª Região revelou que, em 20/9/2018, o referido processo trabalhista teria sido extinto, por desistência do recurso interposto pelo Banco do Brasil em face de suposto acordo perante o Centro Judiciário de Métodos Consensuais de Solução de Disputas (Cejusc) , indicando, com isso, o trânsito em julgado da aludida sentença.  
6.	O TCU pode incorporar, por conseguinte, o atual parecer da unidade técnica a estas razões de decidir.
7.	Acontece que, a partir, por exemplo, dos Acórdãos 7.135/2014, 3.618/2015 e 3.503/2016, da 1ª Câmara, sob a relatoria do Ministro Benjamin Zymler, e do Acórdão 3713/2019-TCU-Segunda Câmara, sob a relatoria da Ministra Ana Arraes, além do Acórdão 8779/2020-TCU-Primeira Câmara, sob a relatoria do Ministro Bruno Dantas, o TCU teria pugnado pela pronta ilegalidade das subjacentes admissões com a subsequente negativa para os respectivos registros.
8.	Nesse mesmo sentido, aliás, ao acolher o voto-revisor apresentado pelo Ministro Benjamin Zymler, a então Ministra-Relatora Ana Arraes conduziu a prolação do Acórdão 1.106 pelo Plenário, em 6/5/2020, e, assim, passou a firmar a jurisprudência do TCU no sentido da ilegalidade, com a negativa do registro, para as eventuais admissões de empregados públicos pelas empresas estatais em data posterior à validade do correspondente concurso público a partir da prorrogação dessa validade por decisão judicial, sem o trânsito em julgado; tendo o TCU deixado, no entanto, de prolatar a subsequente determinação para o desfazimento dos atos de admissão ou para a suspensão dos seus efeitos.
9.	De todo modo, como a mencionada reclamação trabalhista teria transitado em julgado, o TCU pode anotar a ilegalidade do aludido ato sem enviar, contudo, a subsequente determinação para a imediata cessação do pagamento dos correspondentes salários em consonância, aí, com a fundamentação dada ao Acórdão 1.647/2019 proferido pela 2ª Câmara do TCU, sob a relatoria do Ministro Raimundo Carreiro, no seguinte sentido:
	" (...) 13. Destarte, ao exercer sua jurisdição administrativa de forma independente das demais instâncias, o TCU tem a competência de, ao promover apreciação de mérito de atos submetidos a registro, considerá-los ilegais, mesmo que haja decisão judicial transitada em julgado em sentido contrário ao entendimento do TCU. Só não é cabível emitir determinação para a suspensão do pagamento considerado irregular, uma vez que o mesmo já foi garantido pelo Poder Judiciário."
10.	Diante, enfim, da entrada do aludido ato no TCU há menos de 5 anos, não seria necessária a prévia oitiva do interessado, estando esse entendimento em plena consonância com a jurisprudência do STF (v.g.: MS-25.116 e MS-25.403) e com a exceção prevista na Súmula Vinculante n.º 3 do STF, além de estar em sintonia com a jurisprudência do TCU (v.g.: Acórdão 587/2011-TCU-Plenário, entre outros) .
11.	O TCU pode assinalar, portanto, a ilegalidade do aludido ato de admissão para lhe negar o respectivo registro, deixando, todavia, de determinar a subsequente cessação do pagamento dos correspondentes salários em respeito à decisão judicial prolatada, com o eventual trânsito em julgado, no âmbito da Reclamação Trabalhista 0000641-52.2016-5-19-0008.
Ante o exposto, pugno pela prolação do Acórdão ora submetido a este Colegiado.
TCU, Sala das Sessões, em 24 de agosto de 2021.
Ministro-Substituto ANDRÉ LUÍS DE CARVALHO 
Relator